臺灣高等法院高雄分院刑事判決　　　 110年度交上訴字第67號
上　訴　人
即　被　告　吳文欽



輔　佐　人　陳吳Ｏ娥

指定辯護人　陳鈺歆律師
上列上訴人因公共危險等案件，不服臺灣高雄地方法院109 年度
交訴緝字第3 號，中華民國110 年6 月8 日第一審判決（起訴案
號：臺灣高雄地方檢察署108 年度偵緝字第315 號），提起上訴
，本院判決如下：
    主  文
上訴駁回。
    事  實
一、吳文欽考領有普通重型機車駕駛執照，平時以騎乘機車發送
    傳單為業，係以駕駛為其附隨業務之人，其於民國104 年10
    月31日上午10時50分許，騎乘未懸掛車牌、原車牌號碼為HG
    O-740 號之普通重型機車，沿高雄市○○區○○路00號斜對
    面無名巷由東往西方向行駛，行經該巷、前庄路之無號誌交
    岔路口欲右轉時，本應注意行經無號誌交岔路口應減速慢行
    ，作隨時停車準備，且轉彎車應讓直行車，而依當時客觀情
    形為天候晴、日間自然光線、柏油路面乾燥、無缺陷或障礙
    物、視距良好，又無不能注意之情事，竟貿然駛入上開交岔
    路口右轉，適張Ｏ芸騎乘車牌號碼000-000 號普通重型機車
    搭載吳Ｏ玟沿前庄路由南往北方向行至該處，見狀閃避不及
    ，兩車因而發生碰撞，雙方均人車倒地，致張Ｏ芸受有頭部
    外傷併腦震盪、右胸挫傷併第2 、3 、4 肋骨骨折、左大腿
    撕裂傷併巨大血腫形成傷口引流併再縫合手術及右肘右踝擦
    挫傷等傷害；詎吳文欽知悉其駕駛動力交通工具發生交通事
    故致張Ｏ芸受傷，竟另基於肇事逃逸犯意，未對傷者施以救
    護、或留在現場等候員警到場處理，亦未留下姓名等聯絡方
    式，逕自騎乘前述車輛離去現場。嗣因張Ｏ芸報案，經警循
    線查獲上情。
二、案經張Ｏ芸訴由高雄市政府警察局林園分局報告臺灣高雄地
    方檢察署檢察官偵查起訴。
    理  由
壹、證據能力：
    本判決所引用屬於傳聞證據部分均已依法踐行調查證據程序
    ，且檢察官、被告及辯護人於本院審理時均明示同意有證據
    能力（見本院卷第81頁），基於尊重當事人對於傳聞證據處
    分權及證據資料愈豐富愈有助於真實發現理念，審酌該等證
    據作成時情況，並無違法取證之瑕疵，且無顯不可信之情形
    ，以之作為證據應屬適當，依刑事訴訟法第159 條之5 第1
    項規定，均有證據能力。
貳、實體部分：
一、訊據上訴人即被告吳文欽坦認有於前揭時、地騎乘該機車與
    告訴人張Ｏ芸發生碰撞之事實；惟否認有業務過失傷害及肇
    事致人傷害逃逸犯行，辯稱：這是假車禍，我不知道對方有
    沒有受傷，是對方叫我趕快走的云云。經查：
㈠、被告考領有普通重型機車駕駛執照，並以騎乘機車發送傳單
    為業，為從事駕駛業務之人，其於104 年10月31日上午10時
    50分許，騎乘未懸掛車牌、原車牌號碼為HGO-*** 號普通重
    型機車，沿高雄市○○區○○路00號斜對面無名巷由東往西
    方向行駛，行經該巷與前庄路之無號誌交岔路口，駛入上開
    交岔路口右轉，適張Ｏ芸騎乘車牌號碼000-000 號普通重型
    機車搭載吳Ｏ玟沿前庄路由南往北方向行至該處，見狀閃避
    不及，兩車因而發生碰撞，雙方均人車倒地，致張Ｏ芸受有
    頭部外傷併腦震盪、右胸挫傷併第2 、3 、4 肋骨骨折、左
    大腿撕裂傷併巨大血腫形成傷口引流併再縫合手術、右肘右
    踝擦挫傷等傷害；而被告未對傷者施以救護，亦未留在現場
    等候員警到場處理或留下姓名及聯絡方式，逕自騎乘機車離
    去等情，業據被告於警偵及原審供承在卷（見警卷第1 至3
    頁，偵緝卷第35至36、63至65頁，原審審查卷第35頁，原審
    交訴卷第109 、119 至120 頁），且經證人即告訴人張Ｏ芸
    於警詢、偵訊及證人吳Ｏ玟於警詢分別證述明確（見警卷第
    4 至8 頁，偵卷第7 至8 頁，偵緝卷第69至70頁），並有指
    認照片、瑞生醫院診斷證明書、高雄市政府警察局道路交通
    事故現場圖、道路交通事故調查報告表、道路交通事故談話
    紀錄表、疑似道路交通事故肇事逃逸追查表、道路交通事故
    照片、車輛詳細報表、機車駕駛人查詢資料、網路地圖現場
    街景照片及公路監理電子閘門查詢資料在卷可稽（見警卷第
    9 、14、16至22、25至29、31、33頁，偵緝卷第77至79頁）
    ，此部分事實，自堪認定。
㈡、證人即告訴人張Ｏ芸於警詢及偵訊均證稱：當天我騎車沿前
    庄路南往北騎，到案發地點時我要直行，被告從旁邊巷子出
    來右轉，撞到我機車右側，我就倒在路上受傷等語（見警卷
    第4 至5 頁，偵卷第7 至8 頁，偵緝卷第69至70頁）；證人
    吳Ｏ玟於警詢證稱：當天張鳳芸騎乘機車搭載我，到車禍地
    點時，對方突然從前庄路84巷對面巷子竄出來，對方機車的
    引擎室擦撞到張鳳芸機車右前輪處，雙方都摔倒等語（見警
    卷第7 至8 頁），核與被告於警偵及原審自承：當時我從一
    個小路口出來要右轉，我右轉出來，對方就從我後面撞上來
    ，我有倒下等語相符（見警卷第2 至3 頁，偵緝卷第35、64
    至65頁，原審審查卷第35頁）。參以，案發現場為無號誌交
    岔路口，而被告係自前庄路84號斜對面無名巷騎乘右轉前庄
    路，該無名巷為次要道路，前庄路則為主要道路，有卷附高
    雄市政府警察局道路交通事故現場圖可參（見警卷第16頁）
    ，堪認本件路權係歸屬於告訴人張Ｏ芸，本件交通事故肇因
    於被告貿然自前庄路84號斜對面無名巷右轉進入前庄路所致
    ；又本件並無其他證據可認告訴人張Ｏ芸有刻意製造假車禍
    之情事，從而被告辯稱本件是假車禍云云，純屬臆測，並無
    可採。
㈢、按汽（機）車行經無號誌交岔路口，應減速慢行，作隨時停
    車之準備；且車道數相同時，轉彎車應暫停讓直行車先行（
    道路交通安全規則2 條第1 款、第93條第1 項第2 款、第10
    2 條第1 項第2 款參照）。本件被告騎乘機車行經案發地點
    時，自應注意遵守上述規定，而當時情況為天候晴、日間自
    然光線、柏油路面、乾燥無缺陷、無障礙物、視距良好等情
    ，有高雄市政府警察局道路交通事故調查報告表在卷可參（
    見警卷第17頁），並無不能注意之情事，乃被告騎乘車輛行
    經上開無號誌交岔路口，不僅未減速慢行，作隨時停車之準
    備，且轉彎車未禮讓直行車先行，因而與告訴人張Ｏ芸所騎
    機車發生交通事故，被告之駕駛行為，顯已違反上述注意義
    務而有過失，本件交通事故係肇因被告過失所致，且其過失
    行為與告訴人張鳳芸受傷結果間具有相當因果關係甚明。
㈣、再者，案發現場殘留相當長度之刮地痕跡，且雙方騎乘車輛
    均有一定程度之損壞，有高雄市政府警察局道路交通事故現
    場圖及道路交通事故相片在卷可參（見警卷第16、26至29頁
    ），且告訴人張Ｏ芸因前開碰撞受有頭部外傷併腦震盪、右
    胸挫傷併第2 、3 、4 肋骨骨折、左大腿撕裂傷併巨大血腫
    形成傷口引流併再縫合手術、右肘右踝擦挫傷等傷害，所受
    傷害程度非輕，顯見當時撞擊力道並非輕微，衡諸常情，雙
    方騎乘機車發生並非輕微碰撞之交通事故，且雙方均已人車
    倒地，幾無不受傷之可能性，此觀被告於警偵及原審自承：
    碰撞後我人車都倒地，起來看到對方坐在地上，我有受傷，
    摔到整個人痛得要死，我的車左側後照鏡、後車燈都故障了
    等語甚明（見警卷第2 至3 頁，偵緝卷第35頁，原審審查卷
    第35頁），堪認被告於發生交通事故後已知悉告訴人張Ｏ芸
    受傷。因此，被告辯稱不知道對方有沒有受傷云云，尚難採
    信。
㈤、證人即告訴人張Ｏ芸於警詢及偵訊均證稱：撞到後我倒在路
    上受傷，現場有一位年輕人在幫我，叫被告不可以離開，被
    告罵我們三字經，之後還是騎車離開等語（見警卷第4 至5
    頁，偵卷第7 頁）；證人吳Ｏ玟於警詢證稱：雙方都摔倒，
    有路人叫對方不要走，對方起身大聲罵我們，之後就走了等
    語（見警卷第7 至8 頁），核與被告於警偵及原審自承：發
    生車禍後，我沒報警，旁邊有一位年輕人叫我不要走，我看
    一下就繼續去發海報等語相符（見警卷第2 至3 頁，偵緝卷
    第35、64至65頁），足認定被告明知其駕駛動力交通工具肇
    事致告訴人張Ｏ芸受傷，未對傷者施以救護，亦未留在現場
    等候員警到場處理或留下姓名及聯絡方式，逕自騎乘前述車
    輛離去現場，主觀上當具有肇事逃逸之犯意甚明。被告辯稱
    是對方叫我趕快走的云云，未能舉證釋明，且與常情不符，
    尚難採信。
㈥、綜上所述，本件事證明確，被告上開犯行，均堪認定，應依
    法論科。
二、論罪：
㈠、被告行為後，刑法第284 條規定經總統於108 年5 月29日修
    正公布，並自同年5 月31日起生效施行，惟修正後提高法定
    刑度，對於被告並非有利，依刑法第2 條第1 項前段規定，
    仍應適用修正前刑法第284 條規定論處；另刑法第185 條之
    4 規定經總統於110 年5 月28日修正公布，並自同年6 月1
    日生效施行，修正後降低法定刑度，對於被告則較為有利，
    依刑法第2 條第1 項後段規定，應適用修正後刑法第185 之
    4 條規定論處。
㈡、按刑法上所謂業務，係指個人基於其社會地位繼續反覆所執
    行之事務，其主要部分之業務，固不待論，即為完成主要業
    務所附隨之準備工作與輔助事務，亦應包括在內。本件被告
    平時以騎乘機車發送傳單為業，被告反覆騎乘機車發送傳單
    ，與其業務具有緊密結合關係，係以駕駛為其附隨業務之人
    ；則被告騎乘機車，因上述過失不慎碰撞告訴人張Ｏ芸所騎
    乘機車，使告訴人張Ｏ芸受有前開傷害，且被告於駕駛動力
    交通工具與告訴人張Ｏ芸發生交通事故後，知悉已致張Ｏ芸
    受傷，竟未對傷者施以救護、等候員警到場處理或留下姓名
    等聯絡方式，逕自騎車離去，自應負刑法上之業務過失傷害
    及駕駛動力交通工具發生交通事故致人傷害逃逸之罪責。核
    被告所為，分別係犯修正前刑法第284 條第2 項之業務過失
    傷害罪及刑法第185 條之4 第1 項前段之駕駛動力交通工具
    發生交通事故致人傷害逃逸罪。被告所犯二罪，前者為過失
    犯，後者為故意犯，兩者行為互殊，應分論併罰。
三、上訴論斷：
㈠、原審認被告罪證明確，因而適用刑法第2 條第1 項、（修正
    前）第284 條第2 項、第185 條之4 第1 項前段、第41條第
    1 項前段、第8 項、第51條第5 款等規定，並以行為人責任
    為基礎，審酌被告騎機車行經無號誌交岔路口右轉，未減速
    慢行，亦未應讓直行車先行，因而發生本件交通事故，致告
    訴人張Ｏ芸受有上開頭部外傷併腦震盪、右胸挫傷併第2 、
    3 、4 肋骨骨折、左大腿撕裂傷併巨大血腫形成傷口引流併
    再縫合手術及右肘右踝擦挫傷等傷害，肇事後則未留在現場
    等候員警處理，亦未留下姓名或任何聯絡方式即逕自離去，
    提昇被害人傷害擴大之風險，且犯後未能坦承認錯、亦未與
    告訴人張Ｏ芸達成和解或賠償分文，犯後態度難謂良好，暨
    考量被告之學歷為國小、獨居、身體狀況、品性及生活狀況
    等一切情狀，就所犯業務過失傷害罪判處有期徒刑4 月，另
    犯駕駛動力交通工具發生交通事故致人傷害逃逸罪判處有期
    徒刑6 月，如易科罰金，均以新臺幣1,000 元折算1 日。另
    考量被告所犯前述業務過失傷害、肇事逃逸罪間，犯罪時間
    接近，被害人相同，實質侵害法益之質與量，未如形式上單
    從罪數所包含範圍之鉅，如以實質累加之方式定應執行刑，
    其刑度將超過其行為之不法內涵，有違罪責相當性原則，應
    認以隨罪數增加遞減刑罰方式，已足以評價其行為之不法，
    爰定其應執行刑為有期徒刑8 月，如易科罰金，以新臺幣1,
    000 元折算1 日。經核原判決認事用法，核無不合，量刑亦
    已斟酌刑法第57條各款所列情狀，而未逾越法定範圍，亦未
    濫用其職權，應屬適當。
㈡、被告上訴否認犯罪，並指摘原判決量刑過重云云。惟查：被
    告上開業務過失傷害及肇事致人傷害逃逸之事證明確，業經
    本院依據卷內證據載敘、指駁如前。又按刑之量定及應執行
    刑之酌定，係事實審法院得依職權自由裁量之事項，苟其量
    刑已以行為人之責任為基礎，並斟酌刑法第57條各款所列情
    狀，在法定刑度內，酌量科刑；復其定應執行之刑時，並不
    違反刑法第51條各款所定之方法或範圍，且無明顯違背公平
    、比例原則或整體法律秩序之理念，即不得任意指為違法或
    不當。本件原判決已具體審酌上開刑法第57條科刑等一切情
    狀，在罪責原則下適正行使其量刑之裁量權，就被告所犯上
    開二罪各量處有期徒刑4 月、6 月（如易科罰金，均以新臺
    幣1,000 元折算1 日）。另考量被告所犯上開二罪之犯罪時
    間接近，被害人相同，實質侵害法益之質與量，未如形式上
    單從罪數所包含範圍之鉅，如以實質累加之方式定應執行刑
    ，其刑度將超過其行為之不法內涵，有違罪責相當性原則，
    認以隨罪數增加遞減刑罰方式，已足以評價其行為不法等因
    素，酌定應執行刑8 月（如易科罰金，以新臺幣1,000 元折
    算1 日），既未逾越法定刑度及刑法第51條第5 款規定之範
    圍，且無濫用刑罰裁量權及違反比例原則情事，核無不合。
    被告上訴意旨，猶執陳詞指摘原判決不當，為無理由，應予
    駁回。
據上論結，應依刑事訴訟法第368條，判決如主文。
本案經檢察官謝昀哲提起公訴，檢察官曾靖雅到庭執行職務。
中    華    民    國   110    年    10    月    12    日
                  刑事第五庭    審判長法  官  簡志瑩
                                      法  官  陳美燕
                                      法  官  唐照明
以上正本證明與原本無異。
業務過失傷害部分，不得上訴。
駕駛動力交通工具發生交通事故致人傷害逃逸部分，如不服本判
決應於收受本判決後20日內向本院提出上訴書狀，其未敘述上訴
理由者，並得於提起上訴後20日內向本院補提理由書狀（均須按
他造當事人之人數附繕本）「切勿逕送上級法院」。
中    華    民    國   110    年    10    月    12    日
                                      書記官  梁雅華
附錄本案論罪科刑法條：
（修正前）刑法第284 條第2 項：
從事業務之人，因業務上之過失傷害人者，處1 年以下有期徒刑
、拘役或1,000 元以下罰金，致重傷者，處3 年以下有期徒刑、
拘役或2,000元以下罰金。
刑法第185 條之4第1 項：
駕駛動力交通工具發生交通事故，致人傷害而逃逸者，處6 月以
上5 年以下有期徒刑；致人於死或重傷而逃逸者，處1 年以上7
年以下有期徒刑。